【裁判字號】    91,簡上,68
【裁判日期】    920121
【裁判案由】    損害賠償
【裁判全文】
臺灣桃園地方法院民事判決  九十一年度簡上字第六八號
    上  訴  人  丙○○
                乙○○
    法定代理人  戊○○
    複代理人    甲○○
    被上訴人    丁○○
右當事人間請求損害賠償事件，上訴人對於中華民國八十九年九月十九日本院桃園簡
易庭八十九年度桃簡字第八四六號第一審判決提起上訴，本院判決如左：
    主    文
上訴駁回。
第二審訴訟費用由上訴人負擔。
    事    實
甲、上訴人方面：
一、聲明：求為判決：（一）原判決廢棄。（二）被上訴人應分別給付上訴人丙○○
    、乙○○各新台幣（下同）十一萬一千三百七十七元、戊○○二十二萬二千七百
    五十三元，及均自支付命令送達之翌日起至清償日止，按年息百分之五計算之利
    息。（三）第一、二審訴訟費用均由被上訴人負擔。
二、陳述：除與原判決記載相同者，茲引用之外，補稱：
（一）按因故意或過失不法侵害他人之權利者，負損害賠償責任，此民法第一百八十
      四條第一項前段定有明文。又假扣押裁定因自始不當而撤銷，或因第五百二十
      九條第二項及第五百三十條第三項之規定而撤銷者，債權人應賠償債務人因假
      扣押或供擔保所受之損害，且關於假扣押之規定，於假處分準用之，此民事訴
      訟法第五百三十一條、五百三十三條前段亦有明文可稽；而債權人依上開規定
      所負之損害賠償責任，乃本於假扣押裁定撤銷之法定事由而生，債務人賠償請
      求權之成立，即不以債權人之故意或過失為要件，此最高法院著有五十八年台
      上字第一四二一號判例足憑。
（二）第按本件被上訴人於民國（下同）八十七年十一月間聲請鈞院准為假處分裁定
      ，嗣經裁定核發後（案號八十七年全字第三一四四號），並據而執行上訴人等
      所共有系爭之不動產，俟於八十九年二月間被上訴人又具狀聲請撤銷假處分裁
      定，並由鈞院裁定撤銷之（案號八十九年全聲字第五四號），而上開假處分裁
      定雖係債權人即被上訴人自行聲請而撤銷，然毋論被上訴人原聲請假處分係基
      於何理由，與嗣後是否有可歸責之事由而聲請撤銷該假處分之裁定，即已合於
      首揭之規定，從而被上訴人自應賠償上訴人等因該件不當假處分聲請所受之損
      害，實灼然明甚。
（三）承上所載損害之發生，乃上訴人等之被繼承人李弘仁，生前經營事業不順，資
      金周轉困難，遂於八十三年間以本件嗣遭被上訴人假處分之土地桃園縣桃園市
      ○路段一八二七之七地號（下稱系爭土地）為擔保，向訴外人桃園縣桃園市農
      會借款，並設定本金最高限額六百萬元之抵押權，貸得後每月即應攤還五萬餘
      元之本息，此外李員另有其他大小不等共數百萬元之私人借貸，然李員亡故後
      ，其所積欠之巨額債務，遂由上訴人等依法承繼，惟上訴人戊○○並無工作，
      尚需獨力撫養稚子即另二位上訴人，食指浩繁，其中長子丙○○自幼更患有弱
      智及癲癇之惡疾，隨時需人照料，致戊○○無法棄之不顧以求勞動養生，基上
      之借貸利息後及全家大小生活教育開銷，致上訴人等之債務不斷增加。
（四）再按上訴人見家中經濟已陷困頓無力支撐，債權人不斷登門催討，嗣於八十五
      年四月間，持另一筆土地地號（桃園縣桃園市○路段一八二二之八一號）向訴
      外人聯邦銀行貸得四百多萬元，以疏緩財務困境，然此舉債養債方式究非根本
      之道，遂不得不於八十六年間將上開土地處分，得款五百餘萬元（按此筆土地
      約八十二坪），故先償還該土地貸款後，並將餘款約二百萬元存入大眾銀行桃
      園分行之帳戶，嗣於八十六年五月間再將上開僅存之資金以轉帳方式先償還對
      第三人李蕙欣（此為被上訴人之妹）之部分借款一百五十萬元，至此，雖債務
      總額有減少，然處分土地所得之價款亦所剩無幾，遑論每月開銷及前載李員生
      前之貸款仍未償還，致每月仍需支應貸款本息及生活開銷，故上訴人不得已又
      於八十七年四月再以系爭土地向第三人徐石南設抵借款一百餘萬元暫時支應，
      而前述李蕙欣債款尚餘一百二十萬元無力償還，並遭其就上訴人等所有之不動
      產聲請假扣押，上訴人無奈始又向外舉債清償，並另支付其九萬餘元之利息，
      有和解足憑，綜上所載，即明上訴人因無法工作養家，故一路走來可謂舉債度
      日，徒憑變賣土地還債，如此何來被上訴人所空言資金充裕之景，然此有利被
      上訴人所辯之事實，迄今未見其舉証以實其說，故所辯實不足採信。
（五）末按上訴人實無力續繳上載桃園市農會及徐石南之高額貸款利息（按當時貸款
      年息約百分之八點多），遂於八十七年十月欲將系爭土地售予第三人徐進益等
      人，查當時約定總價為二千八百萬元，上訴人自忖一旦取得價金，即可償還土
      地所有擔保債務（銀行貸款餘額四百餘萬），而不用再負擔高額貸款之苦，甚
      者，尚有盈餘可存入銀行取息，奈何辦理過戶期間，突遭被上訴人藉故聲請假
      處分，而橫遭阻撓，從而上訴人因此不當假處分，致無法取得價金，而需繳納
      各期之利息，違約金等，此利息、違約金之支付倘被上訴人未聲請假處分，上
      訴人即無須繼續支付（因債務已清），故其間顯有相當因果關係，乃原審未加
      詳查，遽謂此乃原消費借貸所應負之債務云云，顯置銀行消費借貸可提前償還
      之理於不問，上訴人等自難信服。
（六）綜上所載，上訴人等果有充裕資金，則何庸需再向第三人徐石南設抵借貸，何
      以會延欠第三人李蕙欣之借款，並遭其查封土地，且何不積極遵期償還桃園市
      農會高額高利之貸款，致遭債權人請求遲延利息及違約罰金、、、等，如此俱
      在在顯示上訴人本擬於八十七年間出售系爭土地，乃當時確實無資金償債，其
      為求疏困所致，奈何遭被上訴人不當執行，致無法處分土地換得資金，以償農
      會及其他借款，致因而受罰，即明本件上訴人等所訴求之金額，確與被上訴人
      不當聲請執行間有相當因果關係。
三、證據：提出診斷證明書、存摺影本二份、查封函及和解書影本各乙份為證物。
乙、被上訴人方面：
一、聲明：求為判決如主文所示。
二、陳述：除與原判決記載相同者，茲引用之外，補稱：
（一）當初上訴人有販賣其他土地，足夠清償債務。
（二）系爭土地被上訴人亦有權利，聲請假處分僅是權利正當行使，並無侵權行為。
三、證據：提出土地登記謄本乙份為證物。
丙、本院依職權調取本院八十九年度全聲字第五四號撤銷假處分卷及向桃園縣稅捐稽
    徵處查詢上訴人財產歸戶資料。
    理    由
一、本件上訴人起訴主張：緣系爭土地原係上訴人等之被繼承人李弘仁所有，李弘仁
    並於八十三年五月四日以系爭土地為物上擔保向訴外人桃園縣桃園市農會貸款，
    並設定最高限額六百萬元之抵押權予桃園縣桃園市農會。嗣李弘仁於八十三年八
    月間亡故，系爭土地遂由上訴人等共同繼承，各有應有部分戊○○為二分之一，
    丙○○、乙○○各為四分之一。然上訴人等俟因經濟困頓無力續繳巨額貸款，遂
    於八十七年十月十四日將系爭土地以二千八百萬元之金額出售訴外人徐進益、徐
    猛雄、簡進龍三人，以結清上開貸款債務，並收取伊等三人定金一百萬元。詎於
    辦理過戶期間被上訴人突向鈞院聲請假處分，並對系爭土地為查封登記，致上訴
    人等與訴外人間就系爭土地之過戶程序遭受阻撓，上訴人等依法聲請鈞院命被上
    訴人限期起訴，經被上訴人事後撤銷其假處分之聲請。然被上訴人原所為假處分
    之執行，致系爭土地無法出售，上訴人等仍需對桃園市農會負擔巨額之貸款利息
    及違約金等共四十四萬五千五百零六元，乃係上訴人等因被上訴人之假處分行為
    所受損害，爰依上訴人等就系爭土地應有部分比例分配所受損害金額，請求如訴
    之聲明等語。
二、被上訴人則以：被上訴人就伊曾對系爭土地聲請假處分，經台灣桃園地方法院以
    八十七年度全字第三一四四號民事裁定准予提供擔保就系爭土地為假處分並已經
    為查封登記，嗣經被上訴人自行撤銷假處分之聲請等情不爭執。惟以伊聲請撤銷
    假處分之裁定係因伊與上訴人等之被繼承人為兄弟之親族關係，而系爭土地實為
    被上訴人與上訴人之被繼承人李弘仁之父李建業與被上訴人之伯父李陳所合資購
    買，渠等約定所有權各四分之三、四分之一，信託登記於李陳名下，嗣被上訴人
    之父李建業過世，系爭土地遂由李胡春子（李建業之妻、被上訴人之母）、李弘
    仁及被上訴人等人繼承，並與李陳協議換地，由被上訴人等取得系爭土地全部所
    有權，然因農地所有權登記名義之故，再將系爭土地所有權於八十年十一月間信
    託登記於李弘仁名下，嗣李弘仁不幸於八十三年八月間亡故，系爭土地便由上訴
    人等三人繼承，是以系爭土地雖登記於李弘仁名下，實為兩造之父李建業之全體
    繼承人（含被上訴人在內）所共有。上訴人等為李弘仁之妻、子，尤以上訴人戊○○就系爭土地所有權歸屬當知之甚詳，竟漠視被上訴人權益逕將系爭土地出售
    訴外人徐進益等三人，被上訴人為保障己身權益，基於權利之正當行使，乃於八
    十七年十一月二日向鈞院聲請假處分。如因被上訴人行使權利之假處分行為致上
    訴人等受有利息、違約金之損害，亦不可歸責於被上訴人，被上訴人自無須負責
    賠償等語置辯。
三、經查：
（一）系爭土地於八十年十二月五日即以買賣為登記原因登記為上訴人等之被繼承人
      李弘仁所有，李弘仁並於八十三年五月四日以系爭土地為物上擔保向訴外人桃
      園縣桃園市農會貸款，並設定最高限額六百萬元之抵押權予桃園縣桃園市農會
      。嗣李弘仁於八十三年八月間亡故，系爭土地遂由上訴人等共同繼承，各有應
      有部分戊○○為二分之一，丙○○、乙○○各為四分之一。俟於八十七年十月
      十四日上訴人等將系爭土地以二千八百萬元之金額出售訴外人徐進益、徐猛雄
      、簡進龍三人。然被上訴人於八十七年十一月二日具狀就系爭土地向本院聲請
      假處分，經本院以八十七年度全字第三一四四號民事裁定准予提供擔保就系爭
      土地為假處分並已經為查封登記，再經本院以八十七年度聲字第八七０號民事
      裁定命被上訴人應於裁定送達後七日內向管轄法院起訴，惟俟經被上訴人聲請
      撤銷該件假處分之裁定，由本院以八十九年全聲字第五十四號民事裁定撤銷前
      八十七年度全字第三一四四號假處分裁定，因相對人即本件上訴人抗告，經台
      灣高等法院於八十九年四月二十九日駁回抗告確定等情，業據兩造提出系爭土
      地登記謄本、上訴人提出不動產買賣契約書、本院八十七年度全字第三一四四
      號民事裁定、本院囑託查封登記函、本院八十七年度聲字第八七０號民事裁定
      等為證，並經本院依職權調閱本院八十九年度全聲字第五四號撤銷假處分卷宗
      查核屬實，復為兩造所不爭執，自堪信為真實。
（二）按侵權行為固以故意或過失侵害他人權利為成立要件，惟關於假扣押裁定因自
      始不當而撤銷，或因民事訴訟法第五百二十九條第二項、及第五百三十條第三
      項之規定而撤銷者，債權人應賠償債務人因假扣押或供擔保所受之損害，同法
      第五百三十一條定有明文，故債權人此項損害賠償責任，乃本於假扣押裁定撤
      銷之法定事由而生，債務人賠償請求權之成立，即不以債權人之故意或過失為
      要件，最高法院五十八年台上字第一四二一號判例可資參照。次按民事訴訟法
      第五百三十三條假處分準用關於假扣押之規定，前揭判例意旨於假處分解釋上
      亦無不同。本件被上訴人聲請本院准為假處分裁定，俟被上訴人又於八十九年
      二月二十五日具狀向本院聲請撤銷假處分裁定，由本院以八十九年全聲字第五
      十四號民事裁定撤銷前八十七年度全字第三一四四號假處分裁定，已如前述，
      上開假處分裁定既係因債權人即被上訴人自行聲請而撤銷，則無論被上訴人向
      本院聲請假處分之初係基於何種理由，嗣後是否有可歸責之事由而聲請撤銷該
      假處分之裁定，既已合於民事訴訟法第五百三十條第三項情形，揆之前揭說明
      ，被上訴人自應賠償債務人即上訴人因該件假處分所受之損害。
（三）惟按假處分裁定因自始不當而撤銷者，債權人固應賠償債務人因假處分所受之
      損害，但必債務人確因假處分受有損害，且損害與假處分之間具有因果關係，
      始得請求賠償，最高法院六十年台上字第四七０三號判例參照，於同法第五百
      三十一條其他假處分撤銷原因亦應為相同之解釋。而所謂因果關係，依我國現
      學說實務通說，採相當因果關係說，係指以行為人之行為所造成之客觀事實為
      觀察的基礎，並就此客觀的事實，依吾人智識經驗判斷，通常均有發生同樣損
      害結果之可能者，該行為人之行為與損害間，始有因果關係可言（最高法院七
      十六年台上字第一五八號判決參照）。１、本件上訴人所主張之損害，係因渠
      等被繼承人李弘仁以系爭土地於八十三年間向訴外人桃園縣桃園市農會貸款，
      需按期繳付本息，上訴人等已於八十七年間將系爭土地出賣予訴外人徐進益等
      ，欲以價款結清貸款債務，然因被上訴人之假處分行為，致上訴人等需繼續負
      擔貸款利息及違約金之損害，但此上訴人主張之損害係直接起因於李弘仁與訴
      外人桃園縣桃園市農會間合意之消費借貸行為及嗣後上訴人等之履行該消費借
      貸契約之行為，與被上訴人之聲請假處分裁定行為間並無因果關係，亦非被上
      訴人聲請假處分裁定之必然結果。２、上訴人不否認有販售其他土地，價值四
      百多萬元，另上訴人之被繼承人李弘仁死亡時，亦有領取保險金，且依照上訴
      人等之歸戶財產查詢清單上訴人等名下另有多筆土地，上訴人戊○○於八十四
      年十月三十日購入一部汽車，另上訴人等對於桃園縣桃園市農會之借款，亦不
      斷在清償本金，直至八十八年一月十六日僅剩下四百零八萬九千一百零九元之
      債務，顯見可知上訴人等是有能力清償對於桃園縣桃園市農會之借款，係渠等
      或基於對於財務之運作不願意一次清償。從而，上訴人依民事訴訟法第五百三
      十一條規定，請求被上訴人賠償其對訴外人桃園縣桃園市農會因貸款應繳之利
      息、違約金等，即非有據，應予駁回。
四、綜上所述，上訴人本於損害賠償法律關係，請求被上訴人給付上訴人丙○○、乙○○各十一萬一千三百七十七元、戊○○二十二萬二千七百五十三元，及均自原
    支付命令送達之翌日起至清償日止，按年息百分之五計算之利息，為無理由，應
    予駁回。是則原審駁回上訴人之訴，於法並無不合。上訴意旨指摘原判決不當，
    求予廢棄改判，為無理由，應予駁回其上訴。
五、本件事證明確，兩造其餘攻擊防禦方法及舉證，核與判決之基礎無影響，毋庸一
    一論列，併此敘明。
據上論結，本件上訴為無理由，依民事訴訟法第四百三十六條之一第三項、第四百四
十九條第一項、第七十八條、第八十五條第一項前段，判決如主文。
中      華      民      國    九十二    年      一      月  二十一      日
                                     臺灣桃園地方法院民事第一庭
~B審判長法  官  郭琇玲
~B      法  官  黃若美
~B      法  官  張益銘
右正本證明與原本無異
不得上訴
中      華      民      國    九十二    年      一      月      二十一  日
~B      法院書記官  卓清和


司法院資訊處製作；財團法人民間司法改革基金會備份。
